臺灣桃園地方法院民事判決　　　　　　　99年度訴字第1495號
原　　　告　葉家銘
兼上一人之
訴訟代理人　李寶村
原　　　告　葉寶財
　　　　　　陳美華
　　　　　　李日標
兼上三人共同
訴訟代理人　陳燕
原　　　告　黃瑞玉
被　　　告　林李桂美
訴訟代理人　林明雄
上列當事人間請求損害賠償事件，於民國100 年3 月9 日言詞辯
論終結，本院判決如下：
    主      文
被告應給付原告葉家銘、李寶村、陳美華每人各新台幣貳拾伍萬
捌仟元，給付原告葉寶財新台幣壹拾陸萬玖仟元，給付原告陳燕
新台幣壹拾玖萬捌仟伍佰元，給付原告黃瑞玉新台幣壹拾貳萬玖
仟元，給付原告李日標新台幣伍拾壹萬陸仟元，及均自民國九十
八年十二月二日起至清償日止，按週年利率百分之五計算之利息
。
原告陳美華、葉寶財、陳燕其餘之訴駁回。
訴訟費用由被告負擔十分之七，由原告陳美華負擔十分之一，由
原告葉寶財負擔十分之一，由原告陳燕負擔十分之一。
    事實及理由
一、本件原告黃瑞玉經合法通知，未於最後言詞辯論期日到場，
    查無民事訴訟法第386 條各款所列情形，爰依被告之聲請，
    由其一造辯論而為判決。
二、原告主張略以：
  (一)被告於民國97年4 月間，在桃園縣桃園市○○○路23巷19號
    3 樓住處自任會首，召集民間互助會（下稱系爭互助會），
    會期自97年4 月20日起至99年12月20日止，含會首共計33會
    （包括原告7 人所參加之會，及被告以虛構之「陳雪」、「
    王玉雪」、「李桂枝」等3 人名義所參加之會），每會金額
    新臺幣（下同）5 萬元，約定每月20日開標，採內標制，底
    標5 千元。詎被告因所營公司經營失利缺錢周轉，竟先後以
    前開虛構會員之名義分別得標，並冒用原告黃瑞玉及其他會
    員之名義標取會款，使原告7 人均陷於錯誤而交付金額不等
    之會款予被告，其中原告葉寶財、李寶村、陳燕、葉家銘等
    4 人遭詐騙之金額各為258,000 元，原告陳美華遭詐騙之金
    額為263,000 元，原告黃瑞玉遭詐騙之金額為129,000 元，
    原告李日標遭詐騙之金額為516,000 元。而被告所涉之犯行
    ，業經本院、台灣高等法院判決有罪確定在案。
  (二)爰依侵權行為之法律關係提起本件訴訟，並聲明：被告應給
    付原告葉寶財、李寶村、陳燕、葉家銘每人各258,000 元，
    給付原告陳美華263,000 元，給付原告黃瑞玉129,000 元，
    給付原告李日標516,000 元，及均自附帶民事起訴狀繕本送
    達被告之翌日起至清償日止，按週年利率5 ％計算之利息。
  (三)原告陳燕（兼為原告葉寶財之訴訟代理人）對於被告之抗辯
    ，另陳述略以：
  1.被告前曾向原告陳燕借款142 萬元，並簽立借據為憑，此部
    分有本院98年度訴字第50號民事確定和解筆錄可證，但該筆
    債務與本件無關。三重房子租金的部分，是因為後來被告的
    公司及互助會已經倒了，陳燕被倒100 多萬元，租約也還沒
    到期，且尚有前開142 萬元的和解筆錄，陳燕當然不會再付
    租金。至於被告所參加王馨誼的互助會，其一活會嗣由陳燕
    承接沒有錯。
  2.被告還給原告陳燕、葉寶財的錢，是清償其他的欠款，均與
    本案無關。
  3.被告另欠葉寶財的錢，是因被告有參加以葉寶財為會首之互
    助會的1 會，但被告標到會之後沒繳幾會死會，被告的公司
    就倒了，跟系爭互助會是不同的兩個會，葉寶財起的互助會
    在先，系爭互助會在後。
  4.被告先前就曾經向原告陳燕借錢，當初被告沒錢，所以開其
    公司票向陳燕借錢，若未開票，就簽立借據。後來因被告的
    公司倒閉，陳燕有去參加分配，被告開公司票向原告借款的
    金額是132 萬元，但實際獲得分配到的金額不到一成，僅約
    11萬餘元。但這筆132 萬元與前述的142 萬元不同，142 萬
    元是被告另外開立借據向陳燕借錢。
三、被告抗辯略以：
  (一)對於台灣高等法院刑事判決所認定原告的損失金額，被告沒
    有意見，但那是一開始的金額，被告對原告陳燕、葉寶財的
    欠款，現在已不是刑事判決所認定的金額。
  (二)當初被告與被告配偶所經營的公司倒閉及系爭互助會沒有開
    的時候，被告去找原告陳燕商量，當時被告有簽142 萬元的
    借據給陳燕，因為這個會是陳燕幫被告邀的，而陳燕說這些
    會她要負責，所以被告才會簽142 萬元的借據，之後並與被
    告和解。被告否認此筆142 萬元債務是借款，除非陳燕拿得
    出其他借據或支票等交付借款的證明。另外，被告將三重的
    房子租給陳燕，租了19個月，租金1 個月1 萬元，包括水費
    、電費、電話費、瓦斯費等（有存摺扣款明細可證），加起
    來每個月是14,425元，房租被告都沒有收。另外還有一個1
    萬元的會，是陳燕介紹被告參加訴外人王馨誼召集的互助會
    ，該會被告參加了兩會，已繳7 個月會款，該兩會已繳會款
    各為59,500元，被告前將上開2 個活會分別轉給原告陳燕、
    葉寶財，所以被告對於原告陳燕部分已經沒有欠款，反而陳
    燕還多拿了5,925 元。至於被告欠葉寶財的錢，亦應扣除上
    開59,500元；此外，被告還曾以現金還款18,000元，及曾郵
    寄金額計16,500元的泡菜101 罐給葉寶財抵債，並經葉寶財
    的太太黃美艷簽名確認，有確認單據1 份可憑，亦即截至99
    年10月份為止，就葉寶財部分被告共已償還94,000元，應予
    扣抵。
  (三)當初原告陳燕於97年11月17日曾到被告的公司，並簽名表示
    被告積欠陳燕的金額為132 萬元，因被告先前把票開給陳燕
    ，但票沒有兌現，所以後來被告公司倒閉時，陳燕才會到被
    告的公司參加分配，並有到被告公司領錢，但不是領132 萬
    元。當時公司倒閉，之前由公司開出的支票，被告交由律師
    事務所處理，債權人如果願意分配，就到律師事務所，陳燕
    願意分配，所以她有到律師事務所處理並簽名。
  (四)答辯聲明：原告之訴駁回。
四、本院之判斷：
  (一)原告主張：被告於97年4 月間，在桃園縣桃園市○○○路23
    巷19號3 樓住處自任會首，召集民間互助會，會期自97年4
    月20日起至99年12月20日止，含會首共計33會（包括原告7
    人所參加之會，及被告以虛構之「陳雪」、「王玉雪」、「
    李桂枝」等3 人名義所參加之會），每會金額5 萬元，約定
    每月20日開標，採內標制，底標5 千元。詎被告因所營公司
    經營失利缺錢周轉，竟先後以前開3 位虛構會員之名義分別
    得標，並冒用原告黃瑞玉及其他會員之名義標取會款，使原
    告7 人均陷於錯誤而分別交付金額不等之會款予被告，因而
    受有損害，又被告之前開犯行業經本院、台灣高等法院判決
    有罪確定等情，業經本院依職權調閱上開刑事案卷查核相符
    ，故足信屬實。此外，依前開刑事案卷資料，可知被告所涉
    前開犯行，係由桃園地檢署檢察官提起公訴，經本院以99年
    度訴字第85號刑事判決認定被告涉犯行使偽造私文書罪、詐
    欺取財罪而分別判處罪刑並定其應執行有期徒刑2 年，該案
    經被告上訴，再經台灣高等法院以99年度上訴字第3443號刑
    事判決將原判決撤銷（撤銷理由係認原審認定之事實有誤或
    不明確及論罪之法律見解有誤），惟所犯罪名及刑度均仍維
    持不變而確定在案，併予敘明。
  (二)按「因故意或過失，不法侵害他人之權利者，負損害賠償責
    任」，民法第184 條第1 項前段定有明文。如前所述，原告
    確有以虛構會員名義得標及冒用「黃瑞玉」等其他會員名義
    而得標之情形，使原告等會員均陷於錯誤而交付會款，並受
    有損害，則原告依前開侵權行為請求被告為相關之損害賠償
    ，即屬有據。
  (三)茲就原告分別請求之損害賠償金額究有無理由，分述如下：
  1.原告葉寶財、李寶村、陳燕、葉家銘等4 人主張：其等4 人
    遭詐騙之金額各為258,000 元一節，有系爭互助會之會單（
    會員名單）影本1 紙在卷可憑（見本院卷第35頁），而觀諸
    台灣高等法院99年度上訴字第3443號刑事判決所列附表（亦
    為本判決後附之附表，以下即簡稱為附表）編號30、26、14
    、22所示，可知原告葉寶財、李寶村、陳燕、葉家銘等4 人
    原遭詐騙之金額各為263,000 元，惟因被告事後已償還上開
    4 人各5 千元，故前開原告4 人實際所受之損害各為258,00
    0 元（計算式：263,000 元－5 千元＝258,000 元）。按兩
    造對於上開刑事判決認定之事實（含附表）均表示沒有意見
    （見本院100 年03月09日言詞辯論筆錄），故前揭附表所示
    內容應堪採信。從而，原告葉寶財、李寶村、陳燕、葉家銘
    等4 人主張其等分別遭被告詐騙而損失258,000 元一節，均
    足信屬實。
  2.惟關於原告陳燕、葉寶財2 人部分，被告另抗辯稱：其因對
    於陳燕、葉寶財2 人另有欠款，故曾將被告參加訴外人王馨
    誼所召集互助會的2 個活會（已繳會款各為59,500元），分
    別轉讓給陳燕、葉寶財2 人，此外，被告將三重的房屋租給
    陳燕，有多期房租未收，所以經扣抵後，被告對陳燕已無欠
    款。至於被告欠葉寶財的錢，除亦應扣除上開59,500元外，
    被告還曾以現金還款18,000元，及曾郵寄金額計16,500元之
    泡菜101 罐給葉寶財抵債，並經葉寶財的太太黃美艷簽名確
    認，亦即截至99年10月份為止，就葉寶財部分被告總共已償
    還94,000元，應予扣抵等語。經查：
    (1)被告所稱：其曾將被告參加訴外人王馨誼所召集互助會的
      2 個活會（已繳會款各為59,500元），分別轉讓給陳燕、
      葉寶財等語，為原告陳燕、葉寶財所不爭執，足信屬實。
      被告另稱：截至99年10月份為止，曾以現金還款18,000元
      ，及曾郵寄金額計16,500元之泡菜101 罐給葉寶財抵債等
      語，業據提出由原告葉寶財之妻黃美艷於99年11月3 日簽
      名之確認單據1 紙為憑（見本院卷第30頁），是足信屬實
      。至被告復稱：原告陳燕尚欠被告房租等一節，則為原告
      陳燕所否認（按陳燕主張其所欠被告之房租等金額，與被
      告所辯之金額不符，且主張該部分款項應與被告另積欠陳
      燕之142 萬元予以抵銷，詳見原告陳燕所呈附於本院卷第
      48頁之手寫文件），按「當事人主張有利於己之事實者，
      就其事實有舉證之責任」（民事訴訟法第277 條前段規定
      參照），查被告對此部分事實並未提出具體證據以供佐證
      ，參以原告陳燕並認為其與被告間關於租金之欠款應就雙
      方之另筆142 萬元（詳後述）欠款中予以抵銷，而與本案
      無關一情，是本院認被告之此部分辯解尚難憑採。
    (2)被告另稱：原告陳燕與被告前所成立之本院98年度訴字第
      50號民事確定和解筆錄，所載被告應給付原告陳燕142 萬
      元一節，被告否認該142 萬元為借款，實際上係因當初互
      助會是陳燕幫被告邀的，而陳燕說這些會她要負責，所以
      被告才會簽142 萬元的借據，之後並與被告和解等語。依
      被告所述，應係否認其與原告陳燕間有142 萬元之債權債
      務關係。惟經本院依職權調閱前開98年度訴字第50號民事
      案卷，觀諸原告陳燕於該案起訴（聲請支付命令）狀即載
      明被告向陳燕借款142 萬元（40萬元現金加上被告借用陳
      燕之子李恩瑞名義互助會會款102 萬元）之事實，而雙方
      嗣於該案並成立訴訟上之和解，有和解筆錄可參；按「和
      解成立者，與確定判決有同一之效力」（民事訴訟法第38
      0 條第1 項參照），此外，被告並未提出足以推翻前開確
      定和解筆錄效力之積極具體事證，故被告前開所辯自難憑
      採，併予敘明。
    (3)按「對於一人負擔數宗債務而其給付之種類相同者，如清
      償人所提出之給付，不足清償全部債額時，由清償人於清
      償時，指定其應抵充之債務。」，「清償人不為前條之指
      定者，依左列之規定，定其應抵充之債務：一債務已屆清
      償期者，儘先抵充。二債務均已屆清償期或均未屆清償期
      者，以債務之擔保最少者，儘先抵充；擔保相等者，以債
      務人因清償而獲益最多者，儘先抵充；獲益相等者，以先
      到期之債務，儘先抵充。三獲益及清償期均相等者，各按
      比例，抵充其一部。」，民法第321 條、第322 條分別定
      有明文。
    (4)依前所述，可知被告對於原告陳燕、葉寶財2 人，除系爭
      互助會之會款外，尚欠其他債務。則前述被告對陳燕所清
      償之59,500元，及被告對葉寶財所清償之94,000元（59,5
      00元＋16,500元＋18,000元＝94,000元），是否應於本件
      債務予以抵充，即有論述之必要。查被告與原告陳燕、葉
      寶財之間，對於被告於清償時有無指定應抵充之債務，互
      有爭執，則依舉證責任分配之原則，被告既未舉證證明上
      開「有指定應抵充債務」之積極事實為真，本院尚難逕信
      其抗辯為可採。而依被告所述：其清償59,500元（將王馨
      誼互助會的活會轉給陳燕、葉寶財）之時間，約係於97年
      10月10日之前（見本院卷第80頁之100 年03月09日言詞辯
      論筆錄），原告陳燕則稱：被告把王馨誼的會轉給我的時
      間是在97年10月4 日等語（見同頁之同日筆錄），而觀諸
      被告所出具給原告、記載借款金額為142 萬元之借據，上
      載「本人（指被告）因周轉所需，於97年8 月25日向陳燕
      調借142 萬元，約定97年10月25日還清」（見本院卷第51
      頁），是可知被告將其參加王馨誼所召互助會的活會轉給
      原告陳燕之時，前開142 萬元之債務尚未屆清償期，則依
      前揭民法第322 條第1 款規定，應先抵充已屆期之返還會
      款債務，從而，原告陳燕得請求被告給付之258,000 元，
      被告抗辯應予扣抵前開59,500元一節，即屬有據。故原告
      陳燕於本件僅得請求被告給付198,500 元（258,000 元－
      59,500元＝198,500 元）。至原告葉寶財部分，被告另欠
      葉寶財之債務，係因被告另參加葉寶財（或其配偶）所召
      互助會所積欠之會款，惟關於何者清償期較先屆至，因雙
      方均未提出相關證據，致尚無從具體認定，惟觀諸被告所
      提出經葉寶財之妻黃美艷於99年11月3 日簽名之確認單據
      上，載有「實付會款263,000 元（與葉寶財就系爭互助會
      原受騙之會款金額相符），已還款共94,000元，尚欠169,
      000 元」等語（見本院卷第30頁），按黃美艷既已簽認上
      開內容，應認被告所辯稱：前開償還之94,000元應用以扣
      抵系爭互助會會款債務一節，尚非無據，應堪憑採。據此
      ，原告葉寶財得請求被告給付之258,000 元，於扣抵94,0
      00元後，僅得請求169,000 元（258,000 元－94,000元＝
      169,000 元）。
    (5)至被告另抗辯稱：原告陳燕曾於97年11月17日曾到被告的
      公司，並簽名表示被告積欠陳燕的金額為132 萬元，因被
      告先前把票開給陳燕，但票沒有兌現，所以後來被告公司
      倒閉後，陳燕有到被告公司參加分配並領到錢等語，並提
      出大登法律事務所97年11月17日函文1 份及面額合計132
      萬元之公司所開立支票共4 紙為憑（見本院卷第68至71頁
      ），惟原告陳燕乃稱：上開132 萬元與系爭互助會、或雙
      方已和解的142 萬元都無關等語。而觀諸被告所提出之前
      開大登法律事務所函文內容及支票（發票人為公司），可
      知關於前述132 萬元之債務人係被告所經營之「益美鋼鐵
      股份有限公司」，並非被告個人，是以應認被告前揭關於
      132萬元債務已清償之抗辯，確與本件無關，附此敘明。
  3.原告陳美華主張：其遭詐騙之金額為263,000 元一節，惟觀
    諸附表編號15所示，可知陳美華原遭詐騙之金額固為263,00
    0 元，惟被告事後已償還5 千元，故其實際所受之損害應為
    258,000 元（263,000 元－5 千元＝258,000 元），是以原
    告陳美華請求被告賠償給付258,000 元一節，應屬有據。至
    逾此範圍之請求，則屬無據。
  4.原告黃瑞玉主張：其遭詐騙之金額為129,000 元一節，經核
    與附表編號25所示內容相符，亦即黃瑞玉原遭詐騙之金額為
    131,500 元，惟因被告事後已償還5 千元，故黃瑞玉實際所
    受損害為129,000 元（131,500 元－5 千元＝129,000 元）
    。是以原告黃瑞玉之此部分主張亦屬有據，應予准許。
  5.原告李日標主張：其遭詐騙之金額為516,000 元一節，經核
    與附表編號28、29所示內容相符，亦即李日標原遭詐騙之金
    額為526,000 元（按李日標共參加2 會，故受騙金額為263,
    000 元×2 ＝526,000 元），惟因被告事後已償還其每會5
    千元，故李日標實際所受損害為516,000 元（263,000 元×
    2 －5,000 元×2 ＝516,000 元）。是以原告黃瑞玉之此部
    分主張亦屬有據，應予准許。
五、綜上所述，原告基於侵權行為之法律關係，請求被告給付原
    告葉家銘、李寶村、陳美華每人各258,000 元，給付原告葉
    寶財169,000 元，給付原告陳燕198,500 元，給付原告黃瑞
    玉129,000 元，給付原告李日標516,000 元，及均自自附帶
    民事起訴狀繕本送達被告之翌日即98年12月2 日起至清償日
    止，按週年利率5 ％計算之法定遲延利息，為有理由，應予
    准許。至原告陳美華、葉寶財、陳燕逾此範圍之請求，則屬
    無據，不應准許。
六、結論：本件原告之訴為一部有理由，一部無理由，依民事訴
    訟法第385 條第1 項前段、第79條、第85條，判決如主文。
中    華    民    國   100    年    4     月    8     日
                        民事第三庭    法  官  周玉
以上正本係照原本作成
如對本判決上訴，須於判決送達後20日內向本院提出上訴狀。
如委任律師提起上訴者，應一併繳納上訴審裁判費。
中    華    民    國   100    年    4     月    12    日
                                      書記官  楊郁馨